【裁判字號】    92,上訴,241
【裁判日期】    920318
【裁判案由】    偽造有價證券
【裁判全文】
臺灣高等法院刑事判決                            九十二年度上訴字第二四一號
    上  訴  人  臺灣臺北地方法院檢察署檢察官
    被      告  乙○○
    指定辯護人  本院甲○辯護人  郭書益
右上訴人因被告偽造有價證券案件，不服臺灣臺北地方法院九十一年度訴字第七三二
號，中華民國九十一年十二月二十日第一審判決（起訴案號：臺灣臺北地方法院檢察
署九十年度偵字第六八０五號），提起上訴，本院判決如左：
    主    文
原判決撤銷。
乙○○意圖供行使之用，而偽造有價證券，處有期徒刑年。
偽造之付款人彰化商業銀行東三重分行，支票號碼ＵＪ0000000號、發票日期
為八十九年十一月二十八日、票面金額新臺幣捌百萬元，發票人為中美食品工業股份
有限公司負責人丙○○之支票壹紙沒收。
    事    實
一、乙○○明知票號ＵＪ0000000號、票面金額新台幣（下同）八百萬元、付
    款人彰化商業銀行東三重分行、發票人為中美食品工業股份有限公司丙○○、尚
    未填載發票日期之支票一紙，係被害人丙○○於民國八十四年六、七月間，委由
    媳婦賴李愛蘭持向其借用同額現款所提出，以供擔保之用，然事後丙○○未取得
    同額借用款項，丙○○遂向乙○○討回該支票，惟乙○○因丙○○之子賴宗宏、
    媳賴李愛蘭向其借款達八百萬元，尚未清償，為取得更多之擔保，竟向丙○○佯
    稱該支票已遺失，丙○○遂於八十四年八月二十五日，向彰化商業銀行東三重分
    行申報掛失止付而屬掛失空白票據，詎至八十九年十一月二十八日，因乙○○與
    賴宗宏、賴李愛蘭間之借貸未全部清償，乙○○為抵債，而起意供行使之用，於
    同日，未經授權，竟擅自填載發票日期為八十九年十一月二十八日，以完成發票
    行為，復持向第一商業銀行民生分行提示兌領，而行使之，嗣經台北市票據交換
    所函警以該票據經人行使以「掛失空白票據」理由退票而循線追查，始悉上情。
二、案經被害人丙○○訴由台北市政府警察局松山分局移送臺灣臺北地方法院檢察署
    檢察官偵查起訴。
    理    由
一、訊據被告乙○○固不否認向賴李愛蘭收受上開支票，嗣於八十九年十一月二十八
    日在第一商業銀行民生分行，於系爭支票填載發票日期，進而持票提示兌領而遭
    退票之事實；惟矢口否認有何偽造有價證券犯行，辯稱：告訴人丙○○之子賴宗
    宏夫婦自八十三年間起向伊陸續借款達八百萬元，雙方約定月息二分利，除提供
    不動產供短期擔保外，賴宗宏之妻即賴李愛蘭另於八十六年間交付系爭支票供作
    擔保，並授權伊填載發票日期，其間賴宗宏夫婦僅支付四百萬元利息，嗣賴宗宏
    以周轉困難為由，請求勿予提示，迨賴宗宏夫婦及其公司均經公告列為拒絕往來
    ，遲未能償還欠款，其等所提供之不動產復遭法院拍賣三次，無人應買，進入特
    別減價拍賣程序，確定債權無法受償，另伊本身財務發生困難，屢次聯絡賴宗宏
    未果，乃以電話通知告訴人要提示支票，告訴人僅告知再與賴宗宏協商，並未告
    以支票已申報遺失，伊始填載發票日期，將系爭支票提示兌領未果，並無偽造支
    票之故意云云。
二、 經查：
（一）被告乙○○所持有中美食品工業股份有限公司（下稱中美公司）負責人丙○○
      為發票人、彰化商業銀行東三重分行為付款人、票號ＵＪ0000000號之
      支票（見偵查卷第十一頁），係告訴人丙○○於八十四年三、四月間所簽發交
      付其媳賴李愛蘭，其上所載支票金額八百萬元，係發票人授權證人賴李愛蘭所
      填寫，而發票日期則為被告所填寫，被告係於八十九年十一月二十八日，在第
      一商業銀行民生分行於上開支票填載發票日期為八十九年十一月二十八日，完
      成發票行為，持向該行提示兌領，嗣因前述支票業於八十四年八月二十五日即
      以遺失為由申報掛失止付，而遭退票各情，業據被告供承不諱，核與告訴人丙
      ○○指訴情節相符，並經證人賴李愛蘭於偵、審中證述綦詳，且有上開支票正
      反面、掛失止付票據提示人資料查報表、票據掛失止付通知書、遺失票據申報
      書（均影本）等在卷可憑。惟被告逕行填載發票日期，有無經授權或同意，乃
      為本件系爭之重點。
（二）證人賴李愛蘭於原審證稱：「當時我公公（即告訴人丙○○）開了一張支票給
      我，金額與日期還沒有填寫，要我去向被告借錢，至於借錢金額當時我公公並
      沒有告訴我，後來我與被告聯繫，他稱要看看手上有多少錢能借給我，後來告
      知我可以借八百萬元，這時我才知會我公公徵詢八百萬元可否，我公公說好，
      我便在支票上面填寫八百萬元，支票上的日期並沒有填載，因為被告稱等錢匯
      到我公公的中美公司，再叫我來填，事後我公公說中美公司沒有收到這筆錢，
      我就通知被告支票要還給我，被告稱已遺失了，我就將這件事轉告給我公公，
      我公公後來就辦理掛失止付，在掛失前他有跟被告聯繫，跟他索回支票，他聯
      繫的結果，被告也稱支票遺失」、「（你何時將你公公支票交給被告？）八十
      四年農曆前後，我親自拿到被告位於南京東路的家中，．．．．他當場說可以
      調得八百萬元，我便在被告家中填寫八百萬元，但是日期沒有填寫，當時是說
      好等錢匯入中美公司帳戶後，我再到被告處填寫日期」等語（見原審卷第六十
      六頁、第七十二頁）。核與告訴人丙○○證述其於八十四年間有親自打電話問
      被告系爭支票之下落，同經被告告以遺失之情節相符（見原審卷第六十三頁）
      ，揆諸證人賴李愛蘭與被告間並無隙怨，且其先生與被告為國中同學，並有金
      錢來往，理無故意誣陷之情。再者，證人賴李愛蘭既已知悉該系爭支票於八十
      四年八月二十五日業經掛失，自無可能在於八十九年再授權被告填寫日期，以
      為提示；且案外人賴宗宏該另筆借款部分業已清償，僅餘四百萬元，殊無可能
      再授權被告填寫八百萬元之日期，並持以提兌之可能。其顯係被告因賴宗宏、
      賴李愛蘭積欠其借款迄八十九年十一月二十八日猶未獲全部清償，始起意擅自
      填載發票日期而提示，堪資認定。
（三）被告於八十四年間即有收受系爭支票之事實，除經告訴人丙○○、及證人賴李
      愛蘭於警訊、檢察官及原審審理，均指述一致外（見偵卷第五頁、第七頁背面
      、第二十六頁背面、第二十七頁、原審卷第五十九頁至第六十二頁、第六十六
      頁），復據被告於警訊時供稱：「他倆夫婦自八十一、二年起即與我有金錢往
      來關係，迄至八十四年共向我借新台幣八百萬元，渠夫婦倆並親自將該上述支
      票交給我」等語明確（見偵查卷第四頁），嗣被告於檢察官訊問時陳稱：「（
      八十四年後有無再欠款？）沒有，因他們已跳票，不過承諾我在八十四年底可
      還款，並交付一張支票，又交付一張八百萬之保證票，我之所以輒八百萬之保
      證票，是因他在八十四年告訴我那二張支票（指賴李愛蘭所簽發之三百萬元、
      五百萬元之支票各一張）已拒往了，所以我才輒入八百萬元之支票，此八百萬
      元之支票，應在那二張支票交付之前後日期」（見偵查卷第三十三頁背面）等
      語明確。佐以被告於原審自承：「賴李愛蘭所簽發面額各為三百萬元、五百萬
      元之支票是在八十四年或八十三年底開立」等語（見原審卷第一四八頁），顯
      見被告亦自承收受該系爭支票係在八十四年間，而與告訴人丙○○及證人賴李
      愛蘭所述一致。再者，八百萬元之支票當非小數目，其收受的時間，雖難以確
      記收受之時日、但至少應知悉收受之年月，當無疑義，是觀諸被告於警訊及檢
      察官調查時，均坦承對收受支票之確切時間係在八十四年間，並無以何事作為
      推算之基準，然嗣於原審審理時，翻異前供而提出賴李愛蘭於八十五年間寫給
      證人宋世鎮之信函，謂以：「於賴李愛蘭寄發該信函之民國八十六年才收受系
      爭支票，係賴氏夫婦提供作為擔保八百萬元債權之保證票」云云，顯有前後齟
      齬不一，已難遽信；且觀該賴李愛蘭寄發該信函所稱：「．．．．事因在去年
      我拿了一筆金額四百萬元交給乙○○，請乙○○轉交給您」等語（見原審卷第
      三十五頁），顯然僅係證明其間之債權債務關係，並無法直接證明被告於民國
      八十六年才收受系爭支票，是被告上開所辯，顯係事後卸責之詞，不足採信。
      至於證人宋世鎮於原審證稱：「（你有無看過中美公司簽發之八百萬元支票？
      ）有看過」、「（是否知道這張支票之用途？）因為擔保的房子並不能順利執
      行拍賣，賴氏夫婦所開立之支票也都跳票，被告說中美公司票信不錯，所以就
      拿這張票作為借給賴氏夫婦八百萬元擔保」、「（你是何時看到上開支票？）
      我是收到賴李愛蘭的信，我就去催被告，而被告就拿了這張票給我看」云云（
      見原審卷第五十七頁），惟此僅能證明宋世鎮係於八十六年看到系爭支票，並
      無法確認系爭支票係被告於八十六年始收受。是此，被告早於八十四年間即收
      受該系爭支票，並告知告訴人及證人賴李愛蘭系爭支票業已遺失之事實，應可
      認定。
（四）又證人賴李愛蘭個人支票帳戶及賴宗宏擔任負責人之彥名公司帳戶，分別於八
      十四年十二月二十九日及八十五年十一月一日經票據交換所公告拒絕往來，各
      有聯邦商業銀行板橋分行九十年六月二十七日聯板字第００八一號函（見偵
      查卷第七十八頁）及台灣中小企業銀行建成分行九十一年九月二十日九一建成
      字第０二二六八號函一紙可稽（見原審卷第八十七頁）。是賴李愛蘭於八十四
      年間將系爭支票交付被告時，賴氏夫婦之支票（包括賴李愛蘭所簽發之三百萬
      元、五百萬元之支票各一張）尚屬有效票，斯時並未經銀行拒絕往來，復有當
      時賴宗宏所提供其所有之龜山鄉○○段○四二七地號、○四三五地號、○四三
      六地號等三筆土地，以及同地段落之○○四二九建號、○○四三○建號、○○
      四三三建號、○○四三四建號等四筆建物，設定本金最高限額六百萬元之抵押
      權（見偵卷第三十八頁至第五十一頁），共同擔保被告之債權，是則賴李愛蘭
      並無額外另提系爭八百萬元之支票供被告擔保債權之必要。再者，證人賴李愛
      蘭既已知悉該系爭支票於八十四年八月二十五日業經掛失，自無可能於八十九
      年再授權被告填寫日期，以為提示。是被告辯稱為抵償其與賴氏夫婦間債務，
      而有授權其填載發票日期，委難採信。
（五）另告訴人與被告雙方，就被告於八十九年間究有無致電告訴人欲提示系爭支票
      ，以及告訴人究有無在接獲前開電話時，告知被告系爭支票業已掛失止付一節
      ，各執一詞。惟果如被告所述，先親自致電告訴人丙○○之後，經告訴人授權
      填載發票日期，始提示系爭支票，則告訴人支票早已掛失之情況下，豈有使自
      己遭受誣告罪之虞，並有司法訟累之情，而授權被告得以自行填載發票日期向
      銀行提示之理，是被告執此之辯，亦顯然無據。
（六）綜上所述，被告八十四年間收受賴李愛蘭所交付八百萬元而未經填寫發票日期
      之支票，復於八十九年十一月二十八日，未經授權而擅自填載發票日期為八十
      九年十一月二十八日，以完成發票行為，復持向第一商業銀行民生分行提示兌
      領，進而行使之，被告應有不法之認識，且其行為與刑法偽造有價證券之構成
      要件相當，本案事證明確，被告犯行堪予認定，依法應予論科。
三、查被告乙○○意圖供行使之用，未經支票原所有權人之授權而擅自填寫發票日，
    完成發票行為，核其所為係犯刑法第二百零一條第一項之偽造有價證券罪；其後
    復持以行使，其行使偽造有價證券之低度行為，為偽造有價證券之高度行為所吸
    收，不另論罪。
四、原審未察，認被告不能證明犯罪而為無罪之諭知，容有未洽，檢察官上訴執此，
    指摘原判決不當，為有理由，自應由本院將原判決撤銷改判。爰審酌被告素行、
    犯罪之動機、目的、及與賴氏夫婦間係同學情誼，並素有金錢往來之借貸關係、
    及被告犯罪後矢口否認犯罪等一切情狀，量處有期徒刑年。另扣案偽造之付款
    人彰化商業銀行東三重分行，支票號碼ＵＪ0000000號、發票日期為八十
    九年十一月二十八日、票面金額新台幣捌百萬元，發票人為中美食品公司負責人
    丙○○支票壹紙，應依刑法第二百零五條之規定，宣告沒收之。
據上論斷，應依刑事訴訟法第三百六十九條第一項前段、第三百六十四條、第二百九
十九條第一項前段，刑法第二百零一條第一項、第二百零五條，罰金罰鍰提高標準條
例第一條前段，判決如主文。
本案經檢察官劉斐玲到庭執行職務。
中      華      民      國     九十二     年    三    月       十八     日
                            臺灣高等法院刑事第十五庭
                                審判長法  官  房  阿  生
                                      法  官  雷  元  結
                                      法  官  蔡  光  治
右正本證明與原本無異。
如不服本判決應於收受送達後十日內向本院提出上訴書狀，其未敘述上訴之理由者並
得於提起上訴後十日內向本院補提理由書（均須按他造當事人之人數附繕本）。
                                      書記官  王  才  生
中      華      民      國    九十二    年      三      月    二十      日
附錄：本案論罪科刑法條全文
刑法第二百零一條
意圖供行使之用，而偽造、變造公債票，公司股票或其他有價證券者，處三年以上十
年以下有期徒刑，得併科三千元以下罰金。


司法院資訊處製作；財團法人民間司法改革基金會備份。
